【裁判字號】    99,易,281
【裁判日期】    990629
【裁判案由】    詐欺
【裁判全文】
臺灣苗栗地方法院刑事判決               99年度易字第281號
公  訴  人  臺灣苗栗地方法院檢察署檢察官
被      告  庚○○
上列被告因詐欺案件，經檢察官提起公訴（99年度偵字第468 號
、第1584號），及移送併案審理（臺灣苗栗地方法院檢察署99年
度偵字第2394號、第2666號，臺灣高雄地方法院檢察署99年度偵
字第14367號），本院判決如下：
    主  文
庚○○幫助犯詐欺取財罪，處有期徒刑陸月，如易科罰金，以新
臺幣貳仟元折算壹日。
    事  實
一、庚○○可預見金融機構帳戶係理財之重要工具，並為個人財
    產、信用之重要表徵，如交予他人使用，可能因此供不法詐
    騙集團用以詐欺他人將款項匯入後，再加以提領之用；亦可
    預見不法詐騙集團為掩飾渠等犯行，避免執法人員之追究及
    處罰，經常利用他人名義申辦之行動電話門號作為行騙之聯
    絡工具，竟仍以縱收取其帳戶、行動電話門號之人，利用其
    帳戶及行動電話門號持以詐欺取財，亦不違背其本意之不確
    定幫助犯意，於民國98年11月26日前數日之某日，在臺中市
    北屯區逢甲大學附近某處，將其向威寶電信股份有限公司申
    請之0000000000號行動電話門號晶片卡，及向渣打國際商業
    銀行竹南分行申請之00000000000000號帳戶、向新光商業銀
    行苗栗分行申請之0000000000000 號帳戶之存摺、提款卡（
    含密碼）等物，以不詳之代價提供予真實姓名、年籍不詳之
    成年人，嗣該成年人及其所屬之詐欺集團成員取得上開門號
    晶片卡、帳戶存摺、提款卡及密碼後，即意圖為自己不法之
    所有，以如附表一、附表二所示之詐騙方式，使附表一、附
    表二所示之乙○○等9 人陷於錯誤，並分別於附表一、附表
    二所示之時間、地點，將附表一、附表二所示之金額，匯入
    庚○○上開帳戶或詐騙集團成員指定之帳戶內，而隨即遭詐
    騙集團成員提領一空。嗣因如附表一、附表二所示之乙○○
    等人發覺有異報警處理而查知上情。
二、案經臺中縣警察局豐原分局報請臺灣苗栗地方法院檢察署檢
    察官偵查、臺灣臺中地方法院檢察署檢察官呈請臺灣高等法
    院臺中分院檢察署核轉臺灣苗栗地方法院檢察署檢察官偵查
    起訴，及臺灣苗栗、高雄地方法院檢察署檢察官移送併案審
    理。
    理  由
一、按現行刑事訴訟法為保障被告之反對詰問權，排除具有虛偽
    危險性之傳聞證據，以求實體真實之發見，於該法第159 條
    第1 項明定被告以外之人於審判外之言詞或書面陳述，除法
    律有規定者外，不得作為證據。而刑事訴訟法第159 條之1
    至159 條之4 有傳聞法則之例外規定，且被告以外之人於審
    判外之陳述，雖不符前4 條之規定，而經當事人於審判程序
    同意作為證據，法院審酌該言詞陳述或書面陳述作成時之情
    況，認為適當者，亦得為證據；當事人、代理人或辯護人於
    法院調查證據時，知有第159 條第1 項不得為證據之情形，
    而未於言詞辯論終結前聲明異議者，視為有前項之同意，刑
    事訴訟法第159 條之5 定有明文。本案以下所引用之被告以
    外之人於審判外之陳述（含書面陳述），業經本院於準備程
    序及審理時予以提示並告以要旨，且各經檢察官、被告表示
    意見，迄於言詞辯論終結前，均未主張有刑事訴訟法第159
    條第1 項不得為證據之情形，是應視為同意作為證據，且經
    本院審酌後，無取得證據違法、欠缺供述之任意性或證據證
    明力顯然偏低等不適當之情形，認均有證據能力，合先敘明
    。
二、訊據被告庚○○固坦承有申辦上開0000000000號行動電話門
    號，及渣打銀行竹南分行、新光銀行苗栗分行帳戶之事實，
    惟矢口否認有何幫助詐欺取財之犯行，辯稱：伊將上開行動
    電話門號晶片卡、帳戶之存摺、提款卡等物一同放在包包內
    ，並置於機車座墊下之置物箱，伊於98年11月間將機車停放
    在逢甲大學附近去逛夜市，前開物品即失竊，伊並未將帳戶
    及行動電話門號交給他人使用云云。經查：
  (一)如附表一、附表二所示之被害人乙○○等9 人，於附表一、
    附表二所示之時、地，遭詐騙集團成員以附表一、附表二所
    示之方式詐騙匯款之事實，業經證人乙○○、己○○、甲○
    、壬○○、丁○○、癸○○、丙○○、戊○○、辛○○等人
    於警詢時證述明確，並有乙○○之渣打銀行自動櫃員機交易
    明細表、己○○之郵政自動櫃員機交易明細表、甲○之郵政
    自動櫃員機交易明細表、壬○○之郵政自動櫃員機交易明細
    表、丁○○之郵政自動櫃員機交易明細表、癸○○之臺灣銀
    行交易明細單、丙○○之網路ATM 交易明細查詢、戊○○之
    存摺內頁影本、辛○○之存摺內頁影本、渣打銀行竹南分行
    99年1 月7 日渣打商銀竹南字第09900002號函暨所附被告開
    戶資料、交易明細表、新光銀行苗栗分行99年1 月7 日(99)
    新光銀苗字第99002 號函暨所附被告開戶資料、交易明細表
    、威寶電信門號資料、行動電話預付卡服務申請書、門號00
    00000000號通聯調閱查詢單及雙向通聯紀錄、拍賣網站之商
    品網頁及出賣人聯絡方式列印資料、案外人陳昭蓉之中華郵
    政帳號00000000000000號開戶基本資料及客戶歷史交易清單
    等件在卷可稽。又依被告上開渣打銀行竹南分行、新光銀行
    苗栗分行帳戶之交易明細（見豐原分局警卷第28、35頁），
    及附表二所示被害人匯入之中華郵政帳號00000000000000號
    帳戶客戶歷史交易清單（見桃園地檢1969號偵卷第30頁）之
    記載，如附表一、附表二所示之被害人陸續匯款後，該等款
    項旋於當日遭人不斷提領；且被告之前開2 帳戶，於98年11
    月26日開始有被害人受騙匯款之前，其帳戶餘額僅分別為94
    元、93元，與一般幫助詐欺行為人，通常將結餘金額甚低之
    帳戶，交予他人供作財產犯罪贓款匯入、提領之用等慣常作
    法適正相符，足證被告前開渣打銀行竹南分行、新光銀行苗
    栗分行帳戶，及威寶電信0000000000號門號，確已遭詐騙集
    團利用作為詐欺取財之人頭帳戶、門號甚明。
  (二)被告雖以前詞為辯，然衡諸被告在本院自陳其學歷為高職畢
    業，曾在新竹科學園區工作，亦打過零工等語（見本院卷第
    43頁），是依被告之智識及經驗，尚非全無社會歷練之人，
    當知金融帳戶存摺、提款卡為個人理財之重要工具，個人之
    帳戶資料與其信用密切攸關；且以其個人名義申辦之行動電
    話門號，如未妥善保管而致遺失，極有遭人盜用藉以掩飾真
    實身分之可能，尤以時下相關金融帳戶、行動電話門號遭犯
    罪集團利用之新聞報導層出不窮，政府亦不遺餘力地提醒民
    眾注意、警覺，被告對此自無法委為不知，衡情被告理應知
    悉將上開帳戶存摺、提款卡及行動電話門號晶片卡妥善放置
    於安全處所為是。然被告對其將上開帳戶存摺、提款卡及行
    動電話門號晶片卡放在機車座墊下之原因，及失竊之情形等
    節，前於警詢中供稱：伊係將前開物品全部放在1 個小包包
    內，裡面還有1 千多元，伊將機車停在逢甲大學附近，忘了
    把小包包拿出來，因機車椅子沒有蓋好，所以被偷，在夜市
    消費是伊女友幫忙付錢，伊之證件（身分證、健保卡、駕照
    等）沒有被偷走，伊回到家後才發現，並沒有報警處理云云
    （見豐原分局警卷第1-2 頁、苗栗地檢468 號偵卷第3- 4頁
    ）；嗣於本院準備程序時供稱：伊將帳戶資料放在車廂內之
    原因，是預防以後領薪水的時候，可以隨時去領云云（見本
    院卷第18頁）；再於本院審理時供稱：伊去逛夜市○○○道
    東西放在機車座墊下，伊申辦0000000000號門號是要自己用
    ，因為伊原本之門號只能接聽，不能撥打，逛夜市當日身分
    證也有被偷，98年10月、11月間伊是做粗工，是當場領現金
    的，本案的2 個帳戶在當時並非薪資轉帳帳戶，因為伊常忘
    東忘西，所以才把帳戶資料放在機車座墊下，帶在身上可能
    會被搶云云（見本院卷第40-43 頁）。則據被告前後所述，
    其將帳戶資料及門號晶片卡置於機車座墊下之原因，究係因
    一時疏忽而忘記將前開物品取出，或是為了便於領取薪資，
    或是為了避免遺忘或遭搶奪，其陳述內容已相異甚多，且對
    其身分證有無一同遭竊乙節，所述亦先後不符，其真實性已
    有可疑。況觀之被告所述各節，其當時既要前往逢甲夜市消
    費，何以會將現金及包包等必需之物遺忘在機車座墊下不知
    取出？又被告前開帳戶當時既非薪資轉帳帳戶，且當時帳戶
    餘額甚低，已如前述，則被告豈有為了提領薪水而將帳戶存
    摺、提款卡隨身攜帶之必要？又其申辦0000000000號門號既
    預供自己之用，且其當時使用之另一門號已無法正常撥打，
    則被告申辦前開門號後，何以未將晶片卡裝入手機內使用，
    反閒置於機車座墊下方？此等作為均顯與常情有違，其所言
    難以遽信。
  (三)此外，提款卡密碼乃存款人利用提款卡提款之唯一途徑，如
    欲使用他人之提款卡提領款項，必以知悉其密碼為前提。被
    告雖於本院辯稱：伊前開帳戶提款卡的密碼是生日，因為當
    時伊身分證也一併失竊，竊取之人才能夠使用其提款卡云云
    。惟查：被告就其身分證當時有無失竊乙節，前後所述已不
    一致，業如前述，況被告於本院開庭時庭呈之身分證正本，
    係於97年5 月14日換發，並經本院影印後附卷（見本院卷第
    48頁），益徵其稱身分證於98年11月間失竊之事，純屬子虛
    ，不足採信。再者，金融帳戶存摺、提款卡及密碼事關個人
    財產權益之保障，其專有性甚高，一般人均有防止他人任意
    使用之認識，故存摺及提款卡等物若有遺失或遭竊，即應立
    刻報警或掛失止付，以免遭不法之徒使用，此為吾人依一般
    生活認知所易於體察之常識。然被告前開帳戶自其自陳失竊
    後，並未有何掛失或報警處理之作為，有渣打銀行竹南分行
    99年4 月19日渣打商銀竹南字第09900054號函、新光銀行苗
    栗分行99年4 月19日(99)新光銀苗字第99014 號函附卷可查
    （見本院卷第9 、11頁），及經被告供述在卷（見本院卷第
    42頁），其任由該等重要物品流入不詳人士之手，而甘冒遭
    人盜用之風險之態度，實令人匪夷所思。
  (四)復參酌基於使用他人帳戶、電話門號從事財產犯罪者之立場
    ，渠等既知以他人之帳戶、電話門號掩飾犯行，當亦明瞭社
    會上一般正常之人如遇帳戶存摺、提款卡或電話門號失竊情
    事，為防止竊取者擅領存款或盜用帳戶、電話門號，必於發
    現後立即向相關機構辦理掛失，在此情形下，若猶然以各該
    被竊帳戶、電話門號，作為指示被害人匯入款項之犯罪工具
    ，即有可能在行騙中途與被害人失去聯絡，且無法提領犯罪
    所得，致渠等大費周章從事之犯行成空。是以從事財產犯罪
    者，若非確信該帳戶、電話門號所有人不會辦理掛失，當不
    至於以該帳戶、電話門號從事於財產犯罪，而此等確信，在
    帳戶、電話門號係被拾得、竊得、未經同意而使用之情形，
    實無發生之可能。從而，本件被告應有交付上開帳戶存摺、
    提款卡、密碼及電話門號等物，進而容任詐騙集團成員使用
    作為犯罪工具之事實，至為灼然。
  (五)又申請開設金融帳戶並無任何特殊之限制，一般民眾皆能自
    由申請開戶，並得同時在不同金融機構申請多數存款帳戶使
    用；且任何人皆可自行前往電信機構申請行動電話門號，此
    乃眾所週知之事實，依一般人之社會生活經驗，本可自行向
    金融行庫開戶或向電信機構申請門號使用，而無向他人購買
    帳戶或電話門號之必要；況近來詐欺集團利用人頭帳戶、門
    號施行詐騙或恐嚇取財之情事，業經報章新聞大舉報導，故
    苟有陌生人不以自己名義申請開戶或申辦門號，而向不特定
    人蒐集、收購使用，衡情應能懷疑收購帳戶或電話門號之人
    目的在於作為犯罪之行為。是被告對於將自己開設之帳戶存
    摺、提款卡、密碼及行動電話門號交予不相識之人，將有可
    能會被利用作為實行犯罪行為之工具一事應有所預見，竟仍
    輕易交付上開帳戶存摺、提款卡、密碼及行動電話門號晶片
    卡予姓名年籍不詳之人使用，顯見其能預見所交付之物將供
    他人作為財產犯罪之用，並不違反其本意，其自有幫助詐欺
    取財之不確定故意甚明。
  (六)綜上所述，本件事證明確，被告所辯無非事後卸飾之詞，難
    以憑採，其幫助詐欺之犯行堪予認定，應依法論科。
二、按刑法上之幫助犯，係對於犯罪與正犯有共同之認識，僅以
    幫助之意思，對於正犯資以助力，而未參與實施犯罪之行為
    者而言。被告將其上開帳戶之存摺、提款卡、密碼及行動電
    話門號晶片卡提供予他人，充為詐騙集團成員詐欺取財之工
    具使用，顯係基於幫助他人詐欺取財之犯意，且所為提供帳
    戶、門號予他人之行為係屬刑法詐欺取財罪構成要件以外之
    行為，自應論以幫助犯。核被告所為，係犯刑法第30條第1
    項前段、第339 條第1 項之幫助詐欺取財罪。又被告係以1
    次提供2 個帳戶、1 個行動電話門號供詐欺集團使用之一幫
    助行為，幫助詐欺集團詐得如附表一、附表二所示9 名被害
    人之財物，係1 行為而觸犯9 個幫助詐欺取財罪名，為想像
    競合犯，應依刑法第55條之規定，從一重之幫助詐欺取財罪
    處斷。又被告幫助他人犯罪，為幫助犯，應依刑法第30條第
    2 項之規定，按正犯之刑減輕之。移送併辦意旨所認被告提
    供上開行動電話門號晶片卡，使詐騙集團用以詐騙被害人癸○○、戊○○、丙○○、丁○○；及被告提供前開新光銀行
    苗栗分行帳戶之存摺、提款卡及密碼，使詐騙集團用以詐騙
    被害人己○○、辛○○、甲○等事實，其中詐騙被害人己○○、甲○部分，與原起訴部分為同一事實；至詐騙被害人癸○○、戊○○、丙○○、丁○○、辛○○之部分，與已起訴
    部分既有想像競合之裁判上一罪關係，即為起訴效力所及，
    本院自得併予審理，附此敘明。爰審酌被告本身雖未實際參
    與詐欺取財犯行，但提供其2 個銀行帳戶、1 個行動電話門
    號供詐欺集團使用，不僅造成執法機關不易查緝，危害社會
    治安，助長社會犯罪風氣，更造成被害人求償困難，惡性非
    輕，且自始即矢口否認犯行，態度不佳，毫無悔意，並慮及
    被害人損失等一切情狀，量處如主文所示之刑，併諭知易科
    罰金之折算標準，以資懲儆。
據上論斷，應依刑事訴訟法第299 條第1 項前段，刑法30條、第
339 條第1 項、第41條第1 項前段、第55條，刑法施行法第1 條
之1 第1 項、第2 項前段，判決如主文。
本案經檢察官黃俊鳴到庭執行職務。
中    華    民    國    99    年    6     月    29    日
                  刑事第三庭  審判長法  官  柳章峰
                                    法  官  許蓓雯
                                    法  官  顏苾涵
以上正本證明與原本無異。
如不服本判決應於收受判決後10日內向本院提出上訴書狀，並應
應敘述具體理由。其未敘述上訴理由者，應於上訴期間屆滿後20
日內向本院補提理由書(均須按他造當事人之人數附繕本)「切勿
逕送上級法院」。
中    華    民    國    99    年    6     月    29    日
                                    書記官  涂村宇
附錄本案論罪科刑法條：
中華民國刑法第339條
（普通詐欺罪）
意圖為自己或第三人不法之所有，以詐術使人將本人或第三人之
物交付者，處 5 年以下有期徒刑、拘役或科或併科 1 千元以下
罰金。
以前項方法得財產上不法之利益或使第三人得之者，亦同。
前二項之未遂犯罰之。
附表一：（提供帳戶部分）
  ┌──┬───┬───┬─────┬─────┬──────┐
  │編號│被害人│匯款時│匯款地點  │匯入金額（│詐騙方法    │
  │    │      │間    │          │新台幣）  │            │
  ├──┼───┼───┼─────┼─────┼──────┤
  │ 1  │乙○○│98年11│臺北市敦化│185,000 元│以網路購物之│
  │    │      │月26日│北路渣打銀│，匯入被告│付款手續發生│
  │    │      │      │行        │之渣打銀行│錯誤，須依指│
  │    │      │      │          │竹南分行05│示至提款機操│
  │    │      │      │          │0000000000│作為由，將款│
  │    │      │      │          │56號帳戶  │項匯入指定帳│
  │    │      │      │          │          │戶          │
  ├──┼───┼───┼─────┼─────┼──────┤
  │ 2  │己○○│98年11│高雄縣鳥松│29,983元，│以網路購物之│
  │    │      │月27日│鄉○○路89│匯入被告之│付款手續發生│
  │    │      │      │號郵局    │新光銀行苗│錯誤，須依指│
  │    │      │      │          │栗分行0684│示至提款機操│
  │    │      │      │          │000000000 │作為由，將款│
  │    │      │      │          │號帳戶    │項匯入指定帳│
  │    │      │      │          │          │戶          │
  ├──┼───┼───┼─────┼─────┼──────┤
  │ 3  │甲○  │98年11│屏東縣內埔│29,989元，│以網路購物之│
  │    │      │月26日│鄉老埤村統│匯入被告之│付款手續發生│
  │    │      │      │嶺巷98號2 │新光銀行苗│錯誤，須依指│
  │    │      │      │樓之13    │栗分行0684│示至提款機操│
  │    │      │      │          │000000000 │作為由，將款│
  │    │      │      │          │號帳戶    │項匯入指定帳│
  │    │      │      │          │          │戶          │
  ├──┼───┼───┼─────┼─────┼──────┤
  │ 4  │辛○○│98年11│桃園縣桃園│16,017元，│以網路購物之│
  │    │      │月27日│市○○路一│匯入被告之│付款手續發生│
  │    │      │      │段32號    │新光銀行苗│錯誤，須依指│
  │    │      │      │          │栗分行0684│示至提款機操│
  │    │      │      │          │000000000 │作為由，將款│
  │    │      │      │          │號帳戶    │項匯入指定帳│
  │    │      │      │          │          │戶          │
  └──┴───┴───┴─────┴─────┴──────┘
附表二：（提供行動電話門號部分）
  ┌──┬───┬───┬─────┬─────┬──────┐
  │編號│被害人│匯款時│匯款地點  │匯入款項  │詐騙方法    │
  │    │      │間    │          │（新台幣）│            │
  ├──┼───┼───┼─────┼─────┼──────┤
  │ 1  │壬○○│98年12│苗栗縣苗栗│4,000 元，│以被告申辦之│
  │    │      │月7日 │市聯合大學│匯入指定之│0000000000號│
  │    │      │      │          │中華郵政  │電話為聯絡方│
  │    │      │      │          │0000000000│式，在網站上│
  │    │      │      │          │7642號帳戶│販售商品，被│
  │    │      │      │          │          │害人匯款後，│
  │    │      │      │          │          │卻未收到商品│
  │    │      │      │          │          │，上開電話也│
  │    │      │      │          │          │無法再撥通  │
  ├──┼───┼───┼─────┼─────┼──────┤
  │ 2  │癸○○│98年12│桃園縣桃園│6,500 元，│以被告申辦之│
  │    │      │月7日 │市○○○街│匯入指定之│0000000000號│
  │    │      │      │32巷10號4 │中華郵政  │電話為聯絡方│
  │    │      │      │樓        │0000000000│式，在網站上│
  │    │      │      │          │7642號帳戶│販售商品，被│
  │    │      │      │          │          │害人匯款後，│
  │    │      │      │          │          │卻未收到商品│
  │    │      │      │          │          │，上開電話也│
  │    │      │      │          │          │無法再撥通  │
  ├──┼───┼───┼─────┼─────┼──────┤
  │ 3  │丙○○│98年12│臺北市大安│13,500元，│以被告申辦之│
  │    │      │月7日 │區○○街40│匯入指定之│0000000000號│
  │    │      │      │巷16號    │中華郵政  │電話為聯絡方│
  │    │      │      │          │0000000000│式，在網站上│
  │    │      │      │          │7642號帳戶│販售商品，被│
  │    │      │      │          │          │害人匯款後，│
  │    │      │      │          │          │卻未收到商品│
  │    │      │      │          │          │，上開電話也│
  │    │      │      │          │          │無法再撥通  │
  ├──┼───┼───┼─────┼─────┼──────┤
  │ 4  │戊○○│98年12│台北富邦銀│13,000元，│以被告申辦之│
  │    │      │月7日 │行中壢分行│匯入指定之│0000000000號│
  │    │      │      │          │中華郵政  │電話為聯絡方│
  │    │      │      │          │0000000000│式，在網站上│
  │    │      │      │          │7642號帳戶│販售商品，被│
  │    │      │      │          │          │害人匯款後，│
  │    │      │      │          │          │卻未收到商品│
  │    │      │      │          │          │，上開電話也│
  │    │      │      │          │          │無法再撥通  │
  ├──┼───┼───┼─────┼─────┼──────┤
  │ 5  │丁○○│98年12│臺中市西屯│9,000 元，│以被告申辦之│
  │    │      │月7日 │區○○路三│匯入指定之│0000000000號│
  │    │      │      │段130號   │中華郵政  │電話為聯絡方│
  │    │      │      │          │0000000000│式，在網站上│
  │    │      │      │          │7642號帳戶│販售商品，被│
  │    │      │      │          │          │害人匯款後，│
  │    │      │      │          │          │卻未收到商品│
  │    │      │      │          │          │，上開電話也│
  │    │      │      │          │          │無法再撥通  │
  └──┴───┴───┴─────┴─────┴──────┘

司法院資訊處製作；財團法人民間司法改革基金會備份。
